---
title: "Compte-Rendu"
author: "Thomas Laurent"
date: "2"
header-includes:
- \usepackage[T1]{fontenc}
output: pdf_document
---

```{r setup, include=FALSE}
knitr::opts_chunk$set(echo = TRUE)
```

```{r,echo=FALSE,results=FALSE,message=FALSE}
#Chargement des packages
library(dplyr)
library(magrittr)
library(stats)
library(doBy)
library(car)
library(ggplot2)
library(gridExtra)
#Import des donnees exemple A
exempleA=read.csv(file="exempleA.csv",header=TRUE,sep="\t")
```

#MANOVA a un facteur
```{r}
#Data Handling
attach(exempleA)
Y=cbind(y1,y2,y3)
f=as.factor(f)
#Analyse descriptive
summary(Y)
tapply(y1,f,mean)
tapply(y2,f,mean)
tapply(y3,f,mean)
table(f)

par(mfrow=c(1,3))
boxplot(y1~f, xlab="Facteur f", ylab="Variable r?ponse y1")
boxplot(y2~f,xlab="Facteur f", ylab="Variable r?ponse y2")
boxplot(y3~f,xlab="Facteur f", ylab="Variable r?ponse y3")
layout(1)

library(Hmisc)
rcorr(Y)
```

##Tests unidimensionnels
```{r}
#MANOVA a un facteur
fitm=manova(Y~f)
summary.aov(fitm) 

summary(lm(Y~f))
```

##Tests multidimensionnels

```{r}
summary(fitm) 
summary(fitm,test="Wilks") 
summary(fitm,test="Hotelling-Lawley") 
summary(fitm,test="Roy") 
summary(fitm,test="Pillai")
```

##Estimation des parametres type SAS

```{r}
options(contrasts=c("contr.SAS","contr.SAS"))
fit.lm=lm(Y~f)
summary(fit.lm)
#Calcul des residus
residus=Y-predict(fit.lm)
print(residus)
```

##Matrices E et H

```{r}
# mais pas sp?cialement utiles pour l'interpr?tation
p=nlevels(f)
p
n=length(y1)
n
E = (n-1)*cov(fitm$residuals)
S = E/(n-p)
S
H = (n-1)*cov(fitm$fitted.values)
H
# pour obtenir les valeurs propres de E-1.H
eigen(solve(E) %*% H)
detach(exempleA)
```

#MANOVA a deux facteurs croises 

```{r,echo=FALSE,message=FALSE}

exempleB=read.csv("exempleB.csv",header=TRUE,sep="\t")
attach(exempleB)
Y=cbind(y1,y2,y3)
f1=as.factor(f1)
f2=as.factor(f2)

```

##Analyse descriptive

```{r}
summary(Y)
tapply(y1,f1,mean)
tapply(y2,f1,mean)
tapply(y3,f1,mean)
tapply(y1,f2,mean)
tapply(y2,f2,mean)
tapply(y3,f2,mean)
tapply(y1,list(f1,f2),mean)
tapply(y2,list(f1,f2),mean)
tapply(y3,list(f1,f2),mean)
table(f1)
table(f2)
table(f1,f2)

#Correlations
library(Hmisc)
rcorr(Y)
```

##Modele avec interactions

```{r}
fit.int=manova(Y~f1*f2)
summary.aov(fit.int)
summary(fit.int,test="Wilks") 
summary(fit.int,test="Hotelling-Lawley") 
summary(fit.int,test="Pillai")
summary(fit.int,test="Roy") 

#Estimations
options(contrasts=c("contr.SAS","contr.SAS"))
fit.lm.int=lm(Y~f1*f2)
summary(fit.lm.int)

#Tests multidimensionnels
p=nlevels(f1)*nlevels(f2)
p
n=length(y1)
n
E = (n-1)*cov(fit.int$residuals)
E
S = E/(n-p)
S
H = (n-1)*cov(fit.int$fitted.values)
H

library(Hmisc)
rcorr(fit.int$residuals)
```

#MANOVA modele additif

```{r}
fit.add=manova(Y~f1+f2)
summary.aov(fit.add)
summary(fit.add,test="Wilks") 
summary(fit.add,test="Hotelling-Lawley") 
summary(fit.add,test="Pillai")
summary(fit.add,test="Roy") 


options(contrasts=c("contr.SAS","contr.SAS"))
fit.lm.add=lm(Y~f1+f2)
summary(fit.lm.add)

p=nlevels(f1)+nlevels(f2)-1
p
n=length(y1)
n
E = (n-1)*cov(fit.add$residuals)
S = E/(n-p)
S
H = (n-1)*cov(fit.add$fitted.values)
H
rcorr(fit.add$residuals)

```

#Jeu de donnees "Plantes"

##Import des données et analyse descriptive

```{r}
plantes=read.csv("plantes.csv",header=TRUE,sep="\t")
#Transformation des facteurs en classe factor
plantes=plantes%>%mutate(trt=as.factor(trt),temp=as.factor(temp))

#Distribution des variables reponses avant transformation
p1=ggplot(data=plantes,aes(y1)) + geom_histogram() +ggtitle("y1") + theme_bw()
p2=ggplot(data=plantes,aes(y2)) + geom_histogram() +ggtitle("y2") + theme_bw()
p3=ggplot(data=plantes,aes(y3)) + geom_histogram() +ggtitle("y3") + theme_bw()
grid.arrange(p1,p2,p3,ncol=3)

```

On observe que la distribution sont asymétriques à gauche. Il est préférable de procéder à une transformation au logarithme pour obtenir une distribution proche d'une v.a de loi normale.

```{r}
#Transformation log
plantes_log=plantes%>%mutate_each(funs(log10), which(sapply(., is.numeric)))

#Distribution des variables reponses apres transformation
p1=ggplot(data=plantes_log,aes(y1)) + geom_histogram() +ggtitle("y1") + theme_bw()
p2=ggplot(data=plantes_log,aes(y2)) + geom_histogram() +ggtitle("y2") + theme_bw()
p3=ggplot(data=plantes_log,aes(y3)) + geom_histogram() +ggtitle("y3") + theme_bw()
grid.arrange(p1,p2,p3,ncol=3)

s1=plantes_log%>%select(which(sapply(., is.numeric)))%>%summarize_each(funs(mean))
s2=plantes_log%>%select(which(sapply(., is.numeric)))%>%summarize_each(funs(min))
s3=plantes_log%>%select(which(sapply(., is.numeric)))%>%summarize_each(funs(max))
s4=plantes_log%>%select(which(sapply(., is.numeric)))%>%summarize_each(funs(median))
summary=rbind(s1,s2,s3,s4)
summary=summary%>%mutate_each(funs(round(.,digits=2)))
summary=summary%>%tibble::rownames_to_column()
summary$rowname=c("moyenne","minimum","maximum","mediane")
print(summary)

#Statistique descriptive en fonction du facteur 1
desc=summaryBy(y1~trt,data=plantes_log,FUN=function(x) { c(moyenne = mean(x), sd = sd(x)) } )
print(desc)
desc=summaryBy(y2~trt,data=plantes_log,FUN=function(x) { c(moyenne = mean(x), sd = sd(x)) } )
print(desc)
desc=summaryBy(y3~trt,data=plantes_log,FUN=function(x) { c(moyenne = mean(x), sd = sd(x)) } )
print(desc)

#Statistique descriptive en fonction du facteur 2
desc=summaryBy(y1~temp,data=plantes_log,FUN=function(x) { c(moyenne = mean(x), sd = sd(x)) } )
print(desc)
desc=summaryBy(y2~temp,data=plantes_log,FUN=function(x) { c(moyenne = mean(x), sd = sd(x)) } )
print(desc)
desc=summaryBy(y3~temp,data=plantes_log,FUN=function(x) { c(moyenne = mean(x), sd = sd(x)) } )
print(desc)
```

Augmentation des variables reponses quand la temperature si on passe de 14 a 18 degres. Peu de difference entre 18 et 22 degres. En revanche, diminution pour les temperatures plus elevees (niveau 4).

```{r}
#Statistiques descriptives pour les facteurs croises
desc=summaryBy(y1~temp+trt,data=plantes_log,FUN=function(x) { c(moyenne = mean(x), sd = sd(x)) } )
print(desc)
desc=summaryBy(y2~temp+trt,data=plantes_log,FUN=function(x) { c(moyenne = mean(x), sd = sd(x)) } )
print(desc)
desc=summaryBy(y3~temp+trt,data=plantes_log,FUN=function(x) { c(moyenne = mean(x), sd = sd(x)) } )
print(desc)
```

Pour les trois variables reponses, on observe que les moyennes pour les plantes traitees sont inferieures a celles controlees pour les temperatures au-dela de 14 degres.

```{r}
#Resume du plan d'experience
print(plantes_log%>%select(trt,temp)%>%table)
```

On est dans le cadre d'un plan equilibre repete. On peut donc introduire les interactions dans le modele.

On regarde les correlations entre les variables reponse.

```{r}
plantes_log%>%select((which(sapply(.,is.numeric))))%>%as.matrix%>%rcorr
```

On remarque que les variables sont assex fortement correlees entre elles.

```{r}
#Modele MANOVA
attach(plantes_log)
Y=cbind(y1,y2,y3)
fit.int=manova(Y~temp*trt)
summary.aov(fit.int)
summary(fit.int,test="Wilks") 
summary(fit.int,test="Hotelling-Lawley") 
summary(fit.int,test="Pillai")
summary(fit.int,test="Roy") 
```

On observe que les test pour chaque modele unidimensionne, les interactions ne sont pas significatives. La somme des carres des residus est elevee pour les variables reponses 1 et 2. Les tests multidimensionnels sont en accord avec les resultats obtenus avec les tests unidimensionnels (rejet au-dela de 20% sauf pour le test de Roy).

##Modele additif

```{r}
fit.add=manova(Y~temp+trt)
summary.aov(fit.add)
summary(fit.add,test="Wilks") 
summary(fit.add,test="Hotelling-Lawley") 
summary(fit.add,test="Pillai")
summary(fit.add,test="Roy") 
```

Les tests unidimensionnels et multidimensionnels sont significatifs a 5% et on retient les deux facteurs dans le modele final.

##Estimation des parametres du modele additif

```{r}
#Estimation des parametres
options(contrasts=c("contr.SAS","contr.SAS"))
fit.lm.add=lm(Y~temp+trt)
summary(fit.lm.add)
#Coefficient
print(fit.lm.add$coefficients)
```

Pour les variable reponses 1 et 3, les coefficients R2 sont eleves compare a la variable reponse 2 pour laquelle le R2 n'atteint que 53%. On en deduit que le modele n'explique pas suffisamment les variations de la variable reponse 2 (longueur de la racine la plus longue).

```{r}
#Diagramme d'interactions
op=par(mfrow=c(2,2),mar=c(1.2,1.2,1.2,1.2)+3,cex=0.6)
interaction.plot(temp,trt,y1,xlab = "Temperature",ylab="Traitement")
title("Interactions y1")
interaction.plot(temp,trt,y2,xlab = "Temperature",ylab="Traitement")
title("Interactions y2")
interaction.plot(temp,trt,y3,xlab = "Temperature",ylab="Traitement")
title("Interactions y3")
par(op)

#Maximum des variables reponses
print(10^(fit.lm.add$coefficients[1,]+fit.lm.add$coefficients[3,]))
```

Pour l'augmentation de poids des racines, la longueur de la racine la plus longue et l'augmentation de la partie hors de terre, on observe qu'il y a une augmentation (>0.5 log, >0.1 log et >0.8 log, respectivement pour les variables reponses 1,2 et 3) si la temperature passe de 14 a 18 degres pour un meme traitement. Le diagramme d'interaction permet de souligner qu'il n'y a pas d'interactions entre les deux facteurs. Les estimations et les diagrammes suggerent que en moyenne, la croissance de la plante est maximale a 18 degres sans traitement (avec des reponses moyennes egales a 8.64, 32.68 et 14.27, respectivement). Le traitement a effet negatif sur la croissance avec un effet moyen plus important pour l'augmentation du poids de racine.

##Validation

```{r}
#Hypothese de normalite
shapiro.test(fit.lm.add$residuals)

```
 L'hypothese de normalite des residus est verifiee.
 
 
